【裁判字號】    89,易,750
【裁判日期】    900508
【裁判案由】    詐欺
【裁判全文】
臺灣高雄地方法院刑事判決                          八十九年度易字第七五號
    公  訴  人  臺灣高雄地方法院檢察署檢察官
    被      告  庚○○
    被      告  戊○○
右列被告因詐欺案件，經檢察官提起公訴（八十七年度偵續字第一五三號），本院判
決如左：
    主  文
戊○○、庚○○均無罪。
    理  由
一、公訴意旨係以：被告戊○○與庚○○共同意圖為自己不法之所有，於民國八十七
    年二月二十四日，在高雄縣田寮鄉八寶山對告訴人丙○○佯稱：其分別為八寶山
    九龍寺地藏王菩薩殿興建委員會之副主任及主任委員，因興建水土保持工程，欲
    將該造價新台幣（下同）七千八百萬元之工程委由丙○○興建，丙○○不疑有他
    ，遂與庚○○、戊○○簽定「高雄縣田寮鄉八寶山九龍寺地藏王菩薩殿工程水土
    保持工程契約草約書」，並約定應繳納押標金二百萬元。隨即於八十七年三月五
    日向丙○○收取押標金二十萬元後，於同年四月九日又告知丙○○靈骨塔無法興
    建，遂改以借款之方式另立借據予丙○○，並承諾於同年五月二十日清償該筆借
    款。惟事後二人均未依約清償，並逃逸無蹤。丙○○始知受騙，因認被告二人共
    犯詐欺取財罪嫌。
二、按犯罪事實應依證據認定之，無證據不得推定其犯罪事實；又不能證明被告犯罪
    者，應諭知無罪之判決。刑事訴訟法第一百五十四條、第三百零一條第一項分別
    定有明文。又按刑法第三百三十九條詐欺罪之成立，以行為人施用詐術使被詐欺
    人因其詐術而陷於錯誤始足當之；若其所用方法，不能認為詐術，亦不致使人陷
    於錯誤，即不構成該罪，最高法院四十六年台上字第二六○號著有判例可資參照
    。本件訊據被告二人固坦承有於右開時地，與告訴人丙○○簽訂該系爭工程之水
    土保持工程合約草約，並收取二十萬元之事實不諱，惟堅詞否認有何詐欺之犯行
    。被告庚○○辯稱：是地主乙○○委託其進行地藏王菩薩殿的籌建，其有找戴白
    金一起參與策劃，同時還請設計師顏文益規劃景觀，並由被告戊○○到台北找金
    主甲○○參與投資，嗣因發生林肯大郡事件，政府嚴格管制山坡地的開發，金主
    不願再投資，籌建計畫始告停擺，當時向告訴人收取二十萬元押標金時，有告知
    告訴人若工程無法進行，押標金二十萬元就轉成借款等語。而被告戊○○另辯稱
    ：簽定草約後，伊有告知告訴人若要交付二百萬元之押標金，必須由伊在場，而
    庚○○向告訴人收取二十萬元一事，伊係事後始知情，其並無詐騙告訴人之情事
    等語。經查：
    （一）八十四、五年間，上開四筆土地之地主孫吳秋梅，其夫丁○○，即曾邀集
          庚○○一起策劃在九龍寺旁增建地藏王菩薩殿，但後來因為經費不足，且
          該四筆土地於八十六年初為法院拍賣後，就未再進行開發等情，業據證人
          丁○○於本院八十九年五月十八日審理時證述綦詳。另證人乙○○亦證稱
          ：「我們用己○○的名義買下後，‧‧‧九龍寺的信徒有找一些土地的掮
          客說要來投資，‧‧‧後來因為林肯大郡事件山坡地全部禁建，我們因而
          沒有蓋靈骨塔，也把部分的土地再賣掉，把錢還給之前借我們錢的金主。
          」「‧‧‧土地在賣掉後，就已沒有再進行這件事了，‧‧‧」「在土地
          還沒賣掉之前，庚○○是跟我們說他有辦法去找資金來蓋菩薩殿，我就說
          你如果有辦法把資金找來就有辦法蓋了。」等語（見本院八十九年六月十
          三日訊問筆）。核與該土地當時之另一地主己○○，於本院九十年四月十
          日訊問時證稱：買土地係準備要從事開發等語相符。顯見被告庚○○早於
          八十五年間，即著手從事於上開四筆土地之開發，且自八十六年間起，另
          受當時之地主乙○○之委託進行土地之開發等情，可堪認定。
    （二）另證人顏文益證稱：「庚○○來找我規劃九龍寺旁興建的靈骨塔，他還帶
          我去高雄縣田寮鄉九龍寺看現場，靈骨塔預定要蓋的地點就在九龍寺旁邊
          ，我當時還有幫他畫設計圖，‧‧‧這是八十七年間的事。」「這家公司
          我記得是位於中華路上。」等語（見本院八十九年十二月二十一日訊問筆
          錄）。而證人戴白金則證稱：「八十六年十月間庚○○的兒子介紹我到黎
          守榮籌備中的公司，‧‧‧我在公司幫忙規劃，這家公司就是要去興建高
          雄縣田寮鄉九龍寺的靈骨塔，我負責寫企劃案，就是興建原由、納骨塔數
          量、日後銷售的方案。興建的資金由庚○○和戊○○他們去尋找，我記得
          他有去找台北的甲○○，還有一些人來，只有甲○○來過幾次，其他都談
          談沒下文，甲○○比較積極，我們還有帶他去現場看過。」「（公司位於
          ）中華路與三多路口的宏總大樓上面，當時公司有很多人，公司運作的經
          費都是庚○○或戊○○拿出來的。」「當時已經全部規劃完畢準備整地。
          」等語（見本院同日筆錄）。亦證被告為從事本件土地之開發不但租用固
          定之辦公室，且僱用員工進行設計及規劃，並且籌募資金準備興建，足證
          被告二人確有積極進行興建靈骨塔之事宜。
    （三）另查，被告與告訴人所簽定者僅為工程之草約，尚非正式之契約，且告訴
          人亦自陳：被告庚○○向其收取二十萬元時，亦向其表示，如果工程未開
          工，該二十萬元就還他等語（見本院九十年三月十三日訊問筆錄）。足見
          被告庚○○向告訴人收錢時，並未向其保證工程一定會順利開工。而被告
          戊○○於告訴人交付二十萬元予被告庚○○時，並不知情，並據告訴人自
          承在卷（見本院九十年四月二十四日訊問筆錄）。且被告庚○○於八十七
          年三月五日向告訴人收取二十萬元之後，因該工程無法再進行，隨即於同
          年四月九日即與被告戊○○共同簽署借據一紙予告訴人，將該筆押標金轉
          為借款，復有收條及借據各一紙在卷可憑，核與被告庚○○向告訴人收取
          二十萬元時，對告訴人所作之承諾一致。
    （四）此外，八十六年八月間，台灣地區發生林肯大郡災難事件，導致政府對山
          坡地之開發加以更嚴格之限制，此事件亦經當時之媒體大肆報導，告訴人
          當知之其詳，足證被告亦無使該工程無法順利進行之故意。且被告二人確
          實曾積極地進行該四筆土地之開發，已如前述，從而該工程之無法進行，
          尚難認有何可歸責於被告二人之事由。
    （五）至於證人乙○○固證稱：其於八十六年十二月間，將土地出售予第三人之
          後，即未再進行該土地之開發。惟被告二人則辯稱並不知乙○○已將土地
          出售予他人。經查：乙○○於本院作證時，並未證述是否有告知被告二人
          已出售土地之事實，且衡諸常情，若乙○○有告知被告已將土地出售，被
          告應不會再如此積極地進行土地開發，是被告辯稱其不知土地已出售之事
          ，應可採信。
    （六）另證人甲○○固證稱：「在八十七年間他們（指被告）有找我投資八寶山
          九龍寺靈骨塔的興建，後來我發現被告說的是農地，根本不能興建靈骨塔
          。」等語（見本院九十年三月十三日訊問筆錄）。惟按一般山坡地之開發
          ，均需進行地目之變更，縱原先土地之地目為農地，亦不能以此認定被告
          有詐騙之行為。是證人甲○○此部分之證言，亦不得為被告二人不利之認
          定。
三、綜上可知，被告二人確有積極從事本件土地之開發，事後縱因山坡地開發法令之
    限制，及金主不願再投資等因素，致與告訴人簽定之工程無法進行，亦難以此歸
    責於被告二人。況被告所收取之二十萬元，亦依原先之承諾轉為借款，而由被告
    二人共負清償之責，縱至目前為止尚積欠三萬五千元未清償，亦僅涉民事債務不
    履行之問題，尚難認被告二人有何詐騙之行為。此外，復查無其他積極之證據，
    足資認定被告有何詐欺之犯行，既不能證明被告犯罪，依法即應為無罪之諭知，
    以昭公允。
據上論斷，應依刑事訴訟法第三百零一條第一項，判決如主文。
中      華      民      國      九十      年      五      月      八    日
                                  臺灣高雄地方法院刑事第二庭
                                      審判長法  官  黃三友
                                            法  官  施柏宏
                                            法  官  高英賓
右正本證明與原本無異。
如不服本判決，應於判決送達後十日內，向本院提出上訴狀。
                                            書記官  林雯琪
中      華      民      國      九十      年      五      月      九    日


司法院資訊處製作；財團法人民間司法改革基金會備份。
